臺灣桃園地方法院刑事判決　　　　　　　 96年度訴字第918號
公　訴　人　臺灣桃園地方法院檢察署檢察官
被　　　告　丙○○
　　　　　　　　　　　巷15弄.
上列被告因偽造文書等案件，經檢察官提起公訴（96年度調偵緝
字3 號），被告於本院準備程序進行中，就被訴事實為有罪之陳
述，經本院告知簡式審判程序意旨，並聽取公訴人及被告之意見
後，本院合議庭裁定依簡式審判程序審理，本院判決如下：
    主  文
丙○○連續行使偽造私文書，足以生損害於他人，處有期徒刑伍
月，如易科罰金，以銀元參佰元即新臺幣玖佰元折算壹日。緩刑
貳年。
    事  實
一、丙○○於民國89年9 月間，自任會首，召集自89年9 月起至
    91年10月止、會員連同會首共計26名（詳如附表所示）、並
    於每月5 日19時在其位於桃園縣桃園市○○○街201 號3 樓
    之住處開標、每會新臺幣（下同）2 萬元、底標2 千元、採
    外標制之合會（下稱系爭合會）。詎其因財務狀況不佳，需
    款孔急，竟基於行使偽造私文書以詐財之不法所有概括犯意
    ，在未經張志介、李秀英2 人之同意或授權情況下，仍逕將
    渠等列入上開合會之名單內，且先後3 次於89年11月5 日（
    第3 會）、90年4 月5 日（第8 會）及91年1 月5 日（第17
    會），在前述開標地點，於空白紙之標單上分別偽填未到場
    標會之會員張志介、李秀英及甲○○3 人之簽名，並填載不
    詳金額之標金利息於該3 張標單上，依習慣表示擬投標會員
    競價投標之意思表示，用資偽造會員該3 人以該金額競標之
    標單之準私文書，而偽造該等標單（均已滅失），再出示予
    到場會員以行使之，並向乙○○等其他會員騙稱已分別由該
    3 人以該出標金額得標，足以生損害於當期全體活會會員及
    該被冒標之人，而以此方式3 次冒標會款，再告知各活會會
    員該人之得標金額，致其他活會會員因而陷於錯誤，而分別
    繳付會款予丙○○，致其詐得該等會款；嗣於91年5 月5 日
    開標後，因乙○○以其女陳姿萍之名義得標，然丙○○自知
    週轉不靈而連夜搬走，經乙○○查證後，始知上情。
二、案經乙○○訴由臺灣桃園地方法院檢察署檢察官偵查起訴。
　  理  由
一、程序部分：
    本件被告丙○○所犯係死刑、無期徒刑或最輕本刑為3 年以
    上有期徒刑以外之罪，其於準備程序中就被訴事實為有罪之
    陳述，經本院告知簡式審判程序之旨，並聽取當事人意見後
    ，經本院合議庭依刑事訴訟法第273 條之1 第1 項規定裁定
    由受命法官獨任進行簡式審判程序，合先敘明。
二、事實認定：
    上開事實，業據被告於偵訊及本院準備程序中坦承無誤（見
    95年度偵緝字第1250號卷第14、26、27頁、本院96年6 月4
    日準備程序等筆錄），核與證人即互助會會員乙○○、甲○○等人所述大致相符，且有該互助會之標會紀錄單、存證信
    函等件在卷可稽；綜上，已堪認被告之任意性自白與事實相
    符而可採信，本案事證明確，其犯行堪以認定，自應依法論
    科。
三、法律適用：
  (一)按修正後刑法第2 條第1 項暨第35條之規定，係規範行為後
    法律變更所生新舊法比較適用之準據法暨刑之重輕之基本原
    則，於新法施行後，應適用新法第2 條第1 項及第35條之規
    定；比較新舊法時，亦應就罪刑有關之共犯、未遂犯、想像
    競合犯、牽連犯、連續犯、結合犯，以及累犯加重、自首減
    輕暨其他法定加減原因（如身分加減）與加減例等一切情形
    ，綜其全部罪刑之結果而為比較並整體適用，不能割裂而分
    別適用有利益之條文（最高法院95年第8 次刑庭會議決議及
    27上字第2615號判例參照）。
  (二)查被告行為後，罰金刑之計算單位及處罰、連續犯、牽連犯
    、易科罰金之折算標準之規定，均有修正：
    1.罰金刑之計算單位及處罰部分：
      刑法第33條第5 款業於94年2 月2 日修正公布，並自95年
      7 月1 日起施行；修正前刑法第33條第5 款規定「罰金：
      1 元以上。」再依罰金罰鍰提高標準條例第1 條提高10倍
      為銀元10元即新臺幣30元以上；修正後刑法第33條第5 款
      規定「罰金：新臺幣1,000 元以上，以百元計算之。」。
      另95年6 月14日修正公布刑法施行法第1 條之1 規定：「
      中華民國94年1 月7 日刑法修正施行後，刑法分則編所定
      罰金之貨幣單位為新臺幣。94年1 月7 日刑法修正時，刑
      法分則編未修正之條文定有罰金者，自94年1 月7 日刑法
      修正施行後，就其所定數額提高為30倍。但72年6 月26日
      至94年1 月7 日新增或修正之條文，就其所定數額提高為
      3 倍。」現行刑法中，有關於罰金刑之計算單位及處罰之
      規定已有修正，自屬法律變更。
    2.連續犯之部分：
      刑法第56條連續犯之規定，業已於94年1 月7 日刪除，並
      於94年2 月2 日公布，95年7 月1 日施行，新法刪除第56
      條連續犯「以一罪論並加重其刑」之規定，此涉及被告所
      犯罪數，自屬法律變更。
    3.牽連犯之部分：
      刑法第55條牽連犯之規定，業已於94年1 月7 日修正，並
      於94年2 月2 日公布，95年7 月1 日施行；修正後之刑法
      刪除第55條後段關於「犯一罪而其方法或結果之行為犯他
      罪名者，從一重處斷。」牽連犯之規定，此修正已影響行
      為人所犯罪數，自屬法律變更。
    4.易科罰金之折算標準之部分：
      被告行為後，刑法第41條亦已修正，於90年1 月10日公布
      施行，同年月12日生效，將得易科罰金之罪從「最重本刑
      為3 年以下有期徒刑以下之刑之罪」放寬成「「最重本刑
      為5 年以下有期徒刑以下之刑之罪」；而該條第1 項又於
      94年1 月7 日修正公布，並於95年7 月1 日施行，修正前
      刑法第41條第1 項前段規定：「犯最重本刑為5 年以下有
      期徒刑以下之刑之罪，而受6 個月以下有期徒刑或拘役之
      宣告，因身體、教育、職業、家庭之關係或其他正當事由
      ，執行顯有困難者，得以1 元以上3 元以下折算一日，易
      科罰金。」又被告行為時之易科罰金折算標準，修正前罰
      金罰鍰提高標準條例第2 條前段（現已刪除）規定，就其
      原定數額提高為100 倍折算1 日，則本件被告行為時之易
      科罰金折算標準，應以銀元300 元即新臺幣900 元折算1
      日；修正後刑法第41條第1 項前段則規定：「犯最重本刑
      為5 年以下有期徒刑以下之刑之罪，而受6 個月以下有期
      徒刑或拘役之宣告者，得以新臺幣1,000 元、2,000 元或
      3,000 元折算1 日，易科罰金。」此等修正屬科刑規範事
      項之變更，可否諭知易科罰金及其折算標準為裁判時所應
      諭知，均屬法律變更。
  (三)比較上開各該修正前、後之規定，罰金刑之最低度業已提高
    至新臺幣1,000 元，較被告行為時之新臺幣30元不利；被告
    所犯之罪（詳下述），依修正前刑法第56條、第55條規定，
    應論以1 罪，此顯較修正後需論以數罪併罰之規定有利；故
    經綜合比較且整體適用法律，應依修正後刑法第2 條第1 項
    前段規定，適用上開較有利於被告之行為時法。
  (四)至於易科罰金之折算標準部分，一經宣告得易科罰金之有期
    徒刑，即有宣告易科罰金折算標準之問題，此折算標準雖亦
    屬法律變更，但僅涉及宣告罪刑後之裁量問題，並非與罪刑
    有關之法定加減事由等事項，無庸與前揭各該修正之法律整
    體適用而可割裂適用（此見諸上開「三、(一)」所述決議與判
    例意旨在論及「整體適用不得割裂」原則時，均未提及易刑
    處分之折算標準自明，臺灣高等法院暨所屬法院95年度法律
    座談會意見亦同此見解，可供參照）；而90年1 月10日修正
    公布、同年月12日生效施行之刑法第41條第1 項放寬易科罰
    金門檻之規定，顯對被告有利，該折算標準又比裁判時之折
    算標準為有利，故就易科罰金及其折算標準，應依修正後刑
    法第2 條第1 項但書規定，適用90年1 月10日修正公布、同
    年月12日生效施行之刑法第41條第1 項前段等中間時法。
  (五)按被告冒標會款時，冒用張志介、李秀英及甲○○3 人之之
    名義，在空白紙上偽填姓名、出標金額，再於開標後，出示
    予其他不知情之活會會員為得標之表示，則該等標會單在習
    慣上足以辨明係該3 會員以所書數字為標息金額參加競標之
    標單，自應依刑法第220 條第1 項規定，以私文書論。核被
    告上述所為，係犯刑法第216 條、第210 條、第220 條第1
    項之行使偽造準私文書罪及同法第339 條第1 項詐欺取財罪
    。又被告偽造署押之行為為偽造私文書之部分行為，不另論
    罪。而其偽造私文書之低度行為，應為其後進而行使之高度
    行為所吸收，亦不另論罪。被告歷次行使偽造私文書及詐欺
    取財罪，均係時間緊接、方法相同，顯係出於概括犯意反覆
    為之，均為連續犯，應均依修正前刑法第56條規定論以1 罪
    並加重其刑。再被告詐欺取財犯行，均係以一冒標後詐取會
    款行為而對各個當時之活會會員為之，為想像競合犯，應從
    一重處斷（至於修正後刑法第55條但書關於想像競合科刑之
    限制，為法理之明文化，非屬法律變更，無庸為新舊法比較
    ，附此敘明）。被告所犯連續行使偽造私文書罪與連續詐欺
    取財罪間，均有方法與目的之牽連關係，應依修正前刑法第
    55條之規定，從一重之連續行使偽造私文書罪處斷。
  (六)爰審酌被告召開互助會但又偽以親友張志介、李秀英之名義
    加入為會員，後又冒標3 會，因此詐得會款，又造成各該會
    員金錢上之損失，所生損害非小，然被告嗣後業與告訴人乙○○達成和解，且和解條件均已按期完畢，此業經告訴人乙○○當庭陳述甚詳，其並表示願意原諒被告，且被告坦承全
    部犯行，態度尚可，均足認被告顯有悔悟之意，暨被告之素
    行、生活狀況、犯罪之動機、目的、手段等一切情狀，量處
    如主文所示之刑，並諭知易科罰金之折算標準，以示懲儆。
  (七)又按犯罪在新法施行前，新法施行後，緩刑之宣告，應適用
    新法第74條之規定（最高法院95年度第8 次刑事庭會議決議
    參照），無庸為新舊法之比較。查被告未曾因故意犯罪受有
    期徒刑以上刑之宣告，此有臺灣高等法院被告前案紀錄表及
    全國前案簡列表各1 件在卷可按，其因一時失慮致罹刑典，
    經此偵審教訓應能知所警惕而無再犯之虞，本院綜核其個人
    與家庭環境各情，認其所受之刑之宣告以暫不執行為適當，
    爰併諭知緩刑2 年，以啟自新。
  (八)至於被告上開所偽造之標單，雖係其所有，且為供犯本件之
    罪所用之物，惟依其急於湮滅罪證之心態，且標單並無特別
    保存必要之常情觀之，合理推論該標單於被告該次得標後即
    已遭丟棄而滅失，為免執行之困難，故不予宣告沒收，附此
    敘明。
據上論斷，應依刑事訴訟法第273 條之1 第1 項、第299 條第1
項前段，修正後刑法第2 條第1 項、第55條、第74條第1 項第1
款，刑法第216 條、第210 條、第339 條第1 項，修正前刑法第
56條、第55條後段、第41條第1 項前段（90年1 月10日修正公布
、同年月12日生效施行者），刑法施行法第1 條之1 第1 項、第
2 項前段，修正前罰金罰鍰提高標準條例第2 條，判決如主文。
本案經檢察官柯怡如到庭執行職務。
中　　華　　民　　國　　96　　年　　6 　　月　　15　　日
                  刑事第五庭    法　官　吳勇毅
上正本證明與原本無異。
如不服本判決，應於判決送達後10日內向本院提出上訴狀（應附
繕本），上訴於臺灣高等法院。
                                書記官　陳奕珽
中　　華　　民　　國　　96　　年　　6 　　月　　15　　日
附錄本案論罪科刑之法條：
中華民國刑法第210條
（偽造變造私文書罪）
偽造、變造私文書，足以生損害於公眾或他人者，處5 年以下有
期徒刑。
中華民國刑法第216條
（行使偽造變造或登載不實之文書罪）
行使第210 條至第215 條之文書者，依偽造、變造文書或登載不
實事項或使登載不實事項之規定處斷。
中華民國刑法第339條
（普通詐欺罪）
意圖為自己或第三人不法之所有，以詐術使人將本人或第三人之
物交付者，處5 年以下有期徒刑、拘役或科或併科1 千元以下罰
金。
以前項方法得財產上不法之利益或使第三人得之者，亦同。
前二項之未遂犯罰之。
附表：
一、互助會起迄時間：89年9月起至91年10月止
二、會數：共26會（含會首，採外標制）
三、每月會款：新台幣2萬元整
四、底標金額：2千元整
五、開標時間：每月5日19時
六、開標地點：桃園市○○○街201號3樓
┌──┬────┬──────┬────┬──────┐
│編號│姓名    │得標日及期別│標息    │備註        │
├──┼────┼──────┼────┼──────┤
│ 1  │丙○○  │89.9.5（1） │        │會首        │
├──┼────┼──────┼────┼──────┤
│ 2  │雅奇    │90.2.5（6） │3,800   │            │
├──┼────┼──────┼────┼──────┤
│ 3  │雅奇    │90.7.5（11）│2,700   │            │
├──┼────┼──────┼────┼──────┤
│ 4  │盧素娥  │未得標      │        │活會會員    │
├──┼────┼──────┼────┼──────┤
│ 5  │邱正和  │未得標      │        │活會會員    │
├──┼────┼──────┼────┼──────┤
│ 6  │劉國祥  │90.9.5（13）│2,500   │            │
├──┼────┼──────┼────┼──────┤
│ 7  │劉永祥  │91.2.5（18）│2,300   │            │
├──┼────┼──────┼────┼──────┤
│ 8  │甲○○  │91.1.5（17）│2,300   │冒標        │
├──┼────┼──────┼────┼──────┤
│ 9  │謝寶華  │91.4.5（20）│2,100   │            │
├──┼────┼──────┼────┼──────┤
│ 10 │張志介  │89.11.5（3）│3,800   │冒名/冒標   │
├──┼────┼──────┼────┼──────┤
│ 11 │李秀英  │90.4.5（8） │4,200   │冒名/冒標   │
├──┼────┼──────┼────┼──────┤
│ 12 │韓玉潔  │90.5.5（9） │3,800   │            │
├──┼────┼──────┼────┼──────┤
│ 13 │黃長林  │90.6.5（10）│2,700   │            │
├──┼────┼──────┼────┼──────┤
│ 14 │劉木色  │未得標      │        │活會會員    │
├──┼────┼──────┼────┼──────┤
│ 15 │劉木色  │未得標      │        │活會會員    │
├──┼────┼──────┼────┼──────┤
│ 16 │徐麗華  │89.12.5（4）│3,200   │            │
├──┼────┼──────┼────┼──────┤
│ 17 │龔麗琴  │90.8.5（12）│2,300   │            │
├──┼────┼──────┼────┼──────┤
│ 18 │顏寶文  │89.10.5（2）│3,500   │            │
├──┼────┼──────┼────┼──────┤
│ 19 │林碧茶  │91.3.5（19）│2,000   │            │
├──┼────┼──────┼────┼──────┤
│ 20 │劉盛台  │90.10.5     │2,300   │            │
│    │        │ （14）     │        │            │
├──┼────┼──────┼────┼──────┤
│ 21 │鄭若真  │90.3.5（7） │3,900   │            │
├──┼────┼──────┼────┼──────┤
│ 22 │乙○○  │未得標      │        │活會會員    │
├──┼────┼──────┼────┼──────┤
│ 23 │陳姿萍  │未得標      │        │活會會員    │
├──┼────┼──────┼────┼──────┤
│ 24 │李菊妹  │90.11.5     │2,500   │            │
│    │        │（15）      │        │            │
├──┼────┼──────┼────┼──────┤
│ 25 │鄭于萱  │90.1.5（5） │3,600   │            │
├──┼────┼──────┼────┼──────┤
│ 26 │吳浩銘  │90.12.5     │2,300   │            │
│    │        │（16）      │        │            │
└──┴────┴──────┴────┴──────┘
